臺灣臺北地方法院刑事判決　　　　　　　　　　　　九十三年度訴緝字第一○三號
　　公　訴　人　臺灣臺北地方法院檢察署檢察官
　　被　　　告　戊○○
右列被告因妨害自由等案件，經檢察官提起公訴（九十一年度偵字第三七九號），本
院判決如左：
    主  文
戊○○共同以強暴、脅迫方法，剝奪人之行動自由，處有期徒刑伍月，如易科罰金，
以參佰元折算壹日。
    事  實
一、緣保證責任中華民國國軍軍眷住宅公用合作社（下稱軍合社）規劃之坐落於臺北
    市南港區○○○路○段之「凌雲五村重建建築工程」，原係由中隆營造股份有限
    公司（下稱中隆公司）於民國八十八年四月間承攬施作，嗣因中隆公司無力完成
    ，由連帶保證人即己○○為實際負責人之上林營造股份有限公司（下稱上林公司
    ，名義負責人為己○○胞姐黃明月）於同年十二月間起繼續施作，而達郎工程有
    限公司（下稱達郎公司）、北勢湖工業股份有限公司（下稱北勢湖公司）、固信
    機械工程有限公司（下稱固信公司）等三家公司原皆係中隆公司之下游小包，各
    負責土方、預拌水泥、基樁等工程，中隆公司於停止系爭工程後，尚有新臺幣（
    下同）二千六百十四萬八千一百四十元之工程款項未給付，計達郎公司三百六十
    萬三千二百三十三元、北勢湖公司一千三百九十七萬四千一百七十六元、固信公
    司八百五十四萬七百三十一元；上開三家公司乃共同委任沈濟民律師（另為不起
    訴處分），依上林公司與軍合社、中隆公司所簽立之「協議書」之第一條約定，
    轉向承接者上林公司請求給付上開工程款，負責人己○○卻以未與上開三家公司
    簽訂任何契約，其概括承受之範圍，只限於中隆公司對業主軍合社契約之權利義
    務，並不包括中隆公司對外積欠之債務為由，拒絕給付；縱經軍合社之副總經理
    丁○○、總工程師邵世禎（以上皆另為不起訴處分）居間主持過數次協調會，己○○仍拒絕給付。羅明文、王宏智（羅明文另經臺灣高等法院判處有期徒刑六月
    、王宏智另經臺灣高等法院判處有期徒刑四月）、戊○○等人，乃基於共同犯意
    聯絡，於九十年九月二十四日上午十一時許，乘己○○在臺北市○○○路○段四
    九號九樓軍合社辦公室內，與丁○○洽談工程款給付事宜時，由羅明文帶同戊○○、王宏智及其他不知名的三、四名成年人衝進辦公室內，由戊○○及另一名不
    知名之成年人分持二把手槍（未扣案，無從證明有殺傷力），戊○○持槍比向己○○、另一名不知名成年人則持槍抵住己○○之頸部及背部，要己○○配合，王
    宏智則持照相機欲對己○○拍照之強暴、脅迫方法，剝奪己○○之行動自由不讓
    己○○離開現場，由其中一名不知名的成年人拿出鉛印好之切結書，強逼己○○
    於「切結書上」簽名，以示同意由上林公司向軍合社借支工程保留款中，支付二
    千六百十四萬八千一百四十元予前揭達郎等三家公司；羅明文要己○○拿出公司
    大小章．以備提款之用，己○○回稱未帶在身上云云，羅明文乃以手翻己○○之
    口袋，確定己○○未帶公司大小章在身上後，即迫使己○○叫人將公司大小章帶
    來，使己○○行無義務之事，約同日下午一時十分許，由上林公司職員丙○○將
    上林公司大小章帶到現場，己○○即要求丙○○補蓋公司大小章於切結書上，因
    丙○○未一併帶上林公司發票，本來丙○○想要回返取發票，現場羅明文等人即
    不讓丙○○離開，丙○○再請人帶公司發票前來；上林公司之職員於下午三時許
    ，派人持發票到軍合社樓下後，即由王宏智到樓下拿上來，由丙○○於發票上填
    寫上開工程款總計二千六百十四萬八千一百四十元之金額；並要在場之丁○○以
    電話聯繫不知情之沈濟民律師到場處理，沈濟民到場後，以為己○○之上林公司
    已同意償付其受委託之上開三家公司之工程款，即與丁○○洽談領款事宜，並請
    己○○另於「切結書」最後三行，補寫：上林公司同意於備妥一切領款後，由上
    開三家廠商委任之沈律師向軍合社領取全部工程款等語；經丁○○與軍合社內財
    務、稽核等單位聯繫結果，推由經辦人甲○○提出簽呈，並由沈濟民回去補足申
    請書，再連同提出授權書、切結書及上林公司發票等文件，向軍合社請款，經丁○○於簽呈上批准：於上林公司之工程保留款三三，三一一，九八五元中，借支
    支付二六，一四八，一四○元予上林公司等文字，並由上林公司委由沈濟民領取
    ，以完成內部付款程序；最後於同日下午四時三十分許，再由沈濟民帶同一名不
    詳分子，與軍合社出納即不知情之單定閎（另為不起訴處分）至臺北市○○○路
    之寶島商業銀行作轉帳手續，沈濟民始提走上開二千六百多萬元之現金，並於當
    日晚上，沈濟民依上開三家公司之工程款交予達郎公司之承接者即達聯工程有限
    公司負責人白振甫、北勢湖公司負責人劉榮盛、固信公司負責人郭有城（以上皆
    另為不起訴處分）無誤；嗣於同日下午五時三十分許，羅明文等人始將己○○、
    丙○○等人釋放。
二、案經己○○告訴臺北市政府警察局刑事警察大隊、臺北市政府警察局中正第一分
    局報請臺灣臺北地方法院檢察署檢察官偵查起訴。
    理  由
一、訊據被告戊○○矢口否認有何前開犯行，辯稱伊當天未曾到現場云云。經查：
（一）右揭犯罪事實，業據告訴人己○○於警詢時、偵查中及本院調查時指訴綦詳，
      並經證人丙○○、丁○○、郭有城、劉榮盛、白振甫、沈濟民、甲○○於警詢
      時、偵查中及本院調查時證述屬實，且有前開工程承攬合約書、軍合社開具給
      上林公司之寶島商業銀行支票、軍合社九十年九月二十四日支出傳票、上林公
      司開立給軍合社之九十年九月二十四日統一發票、軍合社九十年九月二十四日
      簽呈、沈濟民律師事務所函、上林公司己○○簽立之九十年九月二十四日切結
      書、授權書等在卷可稽。又依卷附之軍合社九十年九月二十四簽呈，其上記載
      「九十年九月二十四日上午上林公司代表己○○先生與其土方下包廠商於本社
      協商債務問題時，若干不明黑道人士約七、八人持上開文件至社，亮槍脅迫上
      林公司代表己○○先生接受在工程保留款三三，三一一，九八五元中借支交付
      二六，一四八，一四○元整，並要求上林公司切結在已施作工程之逐期計價款
      中扣除至全部清償為止」等文字（見乙○九十一年度偵字第五○九一號卷第一
      八七頁至第一八八頁），核與證人丁○○於原審調查時證述：「有二個人拿槍
      押著己○○，沒有拿槍的人要他簽字，他們從口袋拿出切結書，要己○○簽字
      」、「是我下（軍合社）五樓找他們開會時，我們跟他們講經過，討論要怎麼
      辦，我們顧慮己○○的生命安危」等語（見本院九十二年度訴字第一一六五號
      卷九十二年七月三十日訊問筆錄）相符，顯見告訴人確實在前開時地遭人強制
      及妨害自由。
（二）再者，告訴人己○○於警詢時、檢察官偵查中及本院審理時均一致指證被告確
      實有在現場參與犯行：「（經指認戊○○相片）戊○○，當日有在場，因為他
      個子最高」（見乙○九十一年度偵字第三七○九號卷九十一年三月六日警詢筆
      錄）、「站在門口之人係戊○○」（同前卷九十一年三月十二日偵查筆錄）、
      「被告戊○○有在場，他是其中一位‧‧‧他是拿黑色槍的一個‧‧‧戊○○
      一直沒有講話，就拿著槍比著我，他站在門口不讓我出門，因為他身高比較高
      （所以印象深刻）」（見本院九十三年七月八日審判筆錄）等語；在場證人丁○○並於檢察官偵查中證述「衝進的有七人，其中二人拿槍，其他沒有，（經
      指認相片）戊○○好像有（拿槍）」等語（見乙○九十年度他字第五六六九號
      偵查卷宗九十一年三月六日偵查筆錄）；在場證人丙○○亦於警詢時、檢察官
      偵查中證述被告為在現場之其中一人（見乙○九十一年度偵字第三七○九號卷
      九十一年三月六日警詢筆錄、九十一年三月十二日偵查筆錄）；又被告前已於
      警詢時供承：（問？當時你有無在場，現場共同何人）現場約二、三人，其中
      伊只認識『粉哥』（羅明文），係羅明文邀伊前去處理己○○與之前工程各小
      包之間之帳務等語（見乙○九十一年度偵字第五○九一號偵查卷宗第三二頁背
      面），並業於本院調查時坦承「我當時是純粹去幫同事去討債，我並不曉得那
      一位朋友身上有帶槍而且還把槍掏出來」等語（見本院九十一年度聲羈字第四
      八號卷第二三頁），是可認被告確於前開時地在場並參與妨害自由犯行。被告
      之後在本院審理時所辯稱其未在現場云云，而未提出任何證據以實其說，尚難
      遽為被告有利之認定。綜上所陳，本件事證明確，被告之犯行足堪認定。
二、核被告戊○○所為，係犯刑法第三百零二條第一項剝奪人之行動自由罪。告訴人
    己○○經被告等現場之人強暴、脅迫之下簽立切結書及要求上林公司方面派人帶
    公司大小章前去軍合社九樓辦公室等行無義務之事之低度行為，應為剝奪人行動
    自由之高度行為所吸收，不能以其目的係在使人行無義務之事，認係觸犯刑法第
    三百零四條第一項強制罪（最高法院二十九年上字第二三五九號判例參照）。又
    刑法第三百零二條第一項之所謂非法方法，當然包括強暴、脅迫、恐嚇等情事在
    內，被告行為縱合於刑法第三百零五條恐嚇危害安全之情形，仍應視為剝奪行動
    自由之部分行為，不另成立恐嚇罪（最高法院七十四年台上字第三四○四號判例
    參照），公訴人認另觸犯刑法第三百零五條恐嚇罪，容有未洽。被告與同案被告
    羅明文、王宏智以及其他不詳姓名三、四名成年人間，有犯意聯絡、行為分擔，
    皆為共同正犯。又被告戊○○一行為妨害己○○、丙○○之行動自由，觸犯數罪
    名，係想像競合犯，從一重刑法第三百零二條第一項妨害自由罪處斷。關於被告
    共同持槍之行為，因並未扣得前開二把槍枝，以致未能證明該槍枝是否具有殺傷
    力，亦即不能證明被告有何違反槍砲彈藥刀械管制條例之犯行，此部分並與前開
    論罪科刑之部分有裁判上一罪之關係，不另為無罪之諭知。爰審酌被告之前科品
    行、犯罪動機、目的、手段，犯後態度並所生危害之程度（為解決應付工程款之
    糾紛）等一切情狀，量處如主文所示之刑，並諭知易科罰金之折算標準。
據上論斷，應依刑事訴訟法第二百九十九條第一項前段、刑法第二十八條、第五十五
條、第三百零二條第一項、第四十一條第一項前段、罰金罰鍰提高標準條例第一條前
段、第二條，判決如主文。
本案經檢察官盧筱筠到庭執行職務。
中　　　華　　　民　　　國　　九十三　　年　　　七　　　月　　十五　　　日
                                      臺灣臺北地方法院刑事第十五庭
                                      審判長法　官 周祖民
                                            法　官 薛中興
                                          　法  官 范智達
右正本證明與原本無異。
如不服本判決，應於判決送達後十日內，向本院提出上訴狀。
                                          　書記官 田華仁
中　　　華　　　民　　　國　　九十三　　年　　　七　　　月　　十五　　　日
附錄本判決論罪科刑法條全文：
刑法第三百零二條
私行拘禁或以其他非法方法，剝奪人之行動自由者，處五年以下有期徒刑、拘役或三
百元以下罰金。
因而致人於死者，處無期徒刑或七年以上有期徒刑，致重傷者，處三年以上十年以下
有期徒刑。
第一項之未遂犯罰之。
